【裁判字號】    91,上易,2086
【裁判日期】    920121
【裁判案由】    侵占
【裁判全文】
臺灣高等法院臺中分院刑事判決            民國九十一年度上易字第二０八六號
    上  訴  人
    即  自訴人  建和小客車租賃有限公司
    代  表  人  陳振芳
    代  理  人  丙○○  女  住.
    上  訴  人
    即  被  告  甲○○  男  三.
    被      告  乙○○  女  二.
右上訴人等因被告等侵占案件，不服臺灣臺中地方法院中華民國九十一年七月二十五
日、同年十月十六日第一審判決（民國九十一年度自字第一二０號），提起上訴，本
院判決如左：
    主      文
上訴駁回。
    事      實
一、甲○○前曾於民國（下同）八十五年間因違反麻醉藥品管理條例案件，經為原法
    院判處有期徒刑十月確定，復於八十六年間因違反藥事法案件，經原法院判處有
    期徒刑一年三月確定，經接續執行，於八十九年一月二十三日執行完畢，仍不知
    悔改，又於九十年十二月四日十四時許，至臺中縣清水鎮○○路五一三之五號，
    向建和小客車租賃有限公司（下稱建和公司）租用車牌編號：ＹＹ─一二三一號
    之自小客車一輛，雙方約定租期為一天，至九十年十二月五日十四時止，租金為
    新臺幣（下同）一千八百元，於取得該部自小客車後，即意圖為自己不法之所有
    ，變易持有為所有之意思，將該部自小客車據為己有，於租期屆至後，拒不返還
    給建和公司。迨至九十一年二月七日，甲○○因另案為警查獲，始託警方通知建
    和公司取回該輛自小客車。
二、案經建和公司向原審提起自訴。
    理      由
壹、關於被告甲○○部分：
一、訊據上訴人即被告（下稱被告）甲○○雖供承有於前述時、地向自訴人租用該輛
    自小客車，租期僅有一天，至九十一年二月七日因另案為警查獲，方託警方通知
    自訴人取回車輛等情節，惟矢口否認右開犯行，辯稱其租得該輛自小客車後，於
    翌日即在臺中縣沙鹿鎮內發生車禍，當時曾聯繫車行，後來自行送修，修理完畢
    後，不久又再次發生碰撞，經再與車行聯繫，對方要求回復原狀，其無法達成，
    因此未歸還車輛，伊並無侵占云云。經查：
  (一)被告甲○○於九十年十二月四日十四時許，在臺中縣清水鎮○○路五一三之五號
    ，向自訴人租得該輛自小客車，約定租期為一天，至九十年十二月五日十四時止
    ，租金一千八百元等事實，不惟業據自訴人指訴明確，提出汽車租賃合約書、行
    車執照影本各一件為證，並經被告甲○○供承無誤。
  (二)又自訴人指稱被告甲○○持有該輛自小客車後，租期屆至並無返還，經自訴人多
    次聯繫無著乙節，業已提出存證信函影本二件為憑，可認為真實。雖被告甲○○
    辯稱其駕用該輛自小客車曾經二度發生車禍，均有與自訴人聯繫，因無法回復原
    狀，致未歸還云云，然為自訴人完全否認，且被告甲○○就其所辯亦無法提出證
    明或指出證據之所在以供查證，無從採信。
  (三)再者，被告甲○○取得該輛自小客車後，至九十一年二月七日因另案為警查獲，
    始託警方通知自訴人取回等過程，業經自訴人及被告甲○○分別於原審審理時供
    明在卷，互核相符。
  (四)從前開事實可知被告甲○○於租期屆滿後，既無返還車輛，亦無與自訴人聯繫返
    還事宜，而細考被告甲○○何以未交還車輛，除查無任何合法正當之原因，致其
    一時未能歸還外，被告甲○○亦無法自圓其說，其間被告甲○○自九十年十二月
    四日取得車輛後，迄自訴人於九十一年二月七日取回時止，足足經過二月有餘，
    似此情形已足使一般人咸認被告甲○○非僅單純延不交還而已，必於租期屆滿時
    ，已變易持有為所有之意思，欲將之據為己有，方有以致之。至被告甲○○後來
    於九十一年二月七日因另案為警查獲，託警方通知自訴人取回車輛之事實，不過
    為其犯後心生悔意之表現而已。至於被告乙○○於本院所辯伊於租車翌日在該車
    行交付租金五千元予該車行承辦人黃海樹乙節，為證人黃海樹所否認，且被告乙
    ○○無法提出證據以實其說，被告乙○○此部分辯解，係圖卸刑責之詞，不足採
    信，縱令上開辯解屬實，亦無法解免被告甲○○之罪責，附此敘明。本件事證明
    確，被告甲○○前揭侵占之犯行，足可認定。
二、核被告甲○○所為，係犯刑法第三百三十五條第一項之侵占罪。被告甲○○前曾
    於八十五年間因違反麻醉藥品管理條例案件，經原法院判處有期徒刑十月確定，
    復於八十六年間因違反藥事法案件，經原法院判處有期徒刑一年三月確定，經接
    續執行，於八十九年一月二十三日執行完畢之事實，有臺灣高等法院被告甲○○
    全國前案紀錄表一份在卷可按，其於前案受有期徒刑之執行完畢後，五年以內再
    犯本件有期徒刑以上之罪，構成累犯，應依刑法第四十七條，加重其刑。原審適
    用刑法第三百三十五條第一項、第四十七條、第四十一條第一項前段，罰金罰鍰
    提高標準條例第一條前段、第二條之規定，審酌被告甲○○以租用之方法，取得
    自訴人之自小客車後，即據為己有，使自訴人受害不輕，並未和解，事後尚有悔
    意等一切情狀，量處有期徒刑陸月，並諭知易科罰金之折算標準。其認事、用法
    及量刑，並無不當，被告甲○○上訴意旨否認犯罪，恣意指摘原判決此部分不當
    ，為無理由，應予駁回。
三、被告甲○○經合法傳喚，無正當之理由不到庭，爰不待其陳述，逕行判決。
貳、關於被告乙○○部分：
一、自訴意旨略以：被告乙○○與甲○○（業經判處有期徒刑六月在案）於九十年十
    二月四日十四時許，至臺中縣清水鎮○○路五一三之五號，共同向該公司租用車
    牌編號：ＹＹ─一二三一號之自小客車一輛，雙方約定租期為一天，至九十年十
    二月五日十四時止，租金為新臺幣（下同）一千八百元，詎被告乙○○屆期並未
    依約還車，經自訴人寄發存證信函催告返還，亦遭退回，被告乙○○顯然意圖為
    自己不法之所有，變易持有為所有之意思，將該部自小客車據為己有，涉有刑法
    第三百三十五條第一項之侵占罪。
二、按犯罪事實應依證據認定之，無證據不得推定其犯罪事實；不能證明被告乙○○
    犯罪者，應諭知無罪之判決，刑事訴訟法第一百五十四條、第三百零一條第一項
    分別定有明文；且上開規定於自訴程序準用之，同法第三百四十三條亦有明文。
    又認定不利被告乙○○之事實，須依積極證據，苟積極證據不足為不利於被告乙
    ○○事實之認定時，即應為有利被告乙○○之認定，有最高法院三十年上字第八
    一六號判例意旨足憑。而刑法上所謂侵占罪，以被侵占之物先有法律或契約上之
    原因在其持有中者為限，否則不能成立侵占罪，並有最高法院五十二年台上字第
    一四一八號判例意旨，可資參酌。
三、自訴人指稱被告乙○○涉有刑法之侵占罪嫌，無非係以卷附之「汽車租賃合約書
    」、存證信函等影本各一件為憑。訊據被告乙○○雖坦承有於前開時地與被告甲
    ○○共同前往租用該輛自小客車，然堅決否認自訴人所指侵占之犯行，辯稱：其
    與甲○○為夫妻關係，才一同前往租車，租金後第三日即已分手，其並無駕照，
    不會開車，租得該輛自小客車後均由甲○○使用，對於自訴人與甲○○間之糾紛
    ，並不明瞭等語。經查：(一)依自訴人所提出「汽車租賃合約書」之記載真意，被
    告甲○○係承租人，被告乙○○僅擔任連帶保證人而已，此項事實並經自訴代理
    人於原審調查時自承無誤（見原審九十一年三月七日訊問筆錄）；(二)又原審於緝
    獲被告乙○○之前，先行審理被告甲○○部分，被告甲○○曾供稱當初租得該輛
    自小客車後，均由其使用，被告乙○○不會開車等語（見原審九十一年七月四日
    審理筆錄），與被告乙○○到案後之辯解吻合；(三)由於一般社會常情，承租人多
    為真正之使用人，連帶保證人通常僅於發生債務不履行之情形時，連帶負擔損害
    賠償責任，而非物之真正使用人，且被告乙○○所辯該輛自小客車均為甲○○所
    使用等語，似非不實，則被告乙○○事實上是否持有該輛自小客車，即有疑慮，
    而不宜妄斷其必涉有自訴人所指侵占之犯行。換言之，徒以自訴人所提出之「汽
    車租賃合約書」、存證信函等證據方法，尚不足斷定被告乙○○確實涉及前開侵
    占之罪嫌。此外，自訴人並未再舉出其他直接或間接之證據，或指出證據方法之
    所在以供調查被告乙○○確有其所指侵占之犯行，被告乙○○之犯罪行為尚屬不
    能證明。
四、原審因認被告乙○○之犯罪行為不能證明，而諭知被告乙○○無罪之判決，核無
    不合，自訴人上訴意旨仍執陳詞，指摘原判決此部分不當，為無理由，應予駁回
    。
參、據上論斷，應依刑事訴訟法第三百六十八條、第三百七十一條，判決如主文。
中      華      民      國      九十二  年      一      月      二十一  日
                                臺灣高等法院臺中分院刑事第九庭
                                      審判長法  官  陳  筱  珮
                                            法  官  趙  春  碧
                                            法  官  吳  重  政
右正本證明與原本無異。
不得上訴。
                                            書記官  林  育  德
中      華      民      國      九十二  年      一      月      二十二  日
附錄：
刑法第三百三十五條：
意圖為自己或第三人不法之所有，而侵占自己持有他人之物者，處五年以下有期徒刑
、拘役或科或併科一千元以下罰金。前項之未遂犯罰之。
                              Ａ


司法院資訊處製作；財團法人民間司法改革基金會備份。
